---
title: "R로 배우는 잠재 프로파일 분석(LPA) 완전 가이드"
author: "ir-handong"
date: "2026-04-08"
categories: [R, 통계, 잠재변수모형]
description: "tidyLPA 패키지를 활용한 잠재 프로파일 분석의 이론과 실습"
---

## 잠재 프로파일 분석(LPA)이란?

잠재 프로파일 분석(Latent Profile Analysis, LPA)은 **관측된 연속형 변수들의 패턴**을 기반으로 응답자를 **잠재적인 하위 집단(프로파일)**으로 분류하는 혼합 모형(mixture model)입니다.

### 언제 사용하나?

- 학생들의 학습 유형 분류
- 소비자 세그먼트 도출
- 직원 직무만족 프로파일 분석
- 환자의 증상 패턴 군집화

### LPA vs 군집분석(K-means)

| | LPA | K-means |
|---|---|---|
| **분류 방식** | 확률 기반 (소프트 분류) | 거리 기반 (하드 분류) |
| **결과** | 각 프로파일 소속 확률 | 하나의 군집에 할당 |
| **모형 적합도** | BIC, AIC 등 통계적 지표 | 실루엣, 엘보우 등 |
| **가정** | 정규 혼합 분포 | 구형 군집 |
| **유연성** | 분산/공분산 구조 선택 가능 | 제한적 |

## 분석 준비

### 패키지 설치 및 로드

```{r}
#| message: false
#| warning: false
if (!require("tidyLPA")) install.packages("tidyLPA", quiet = TRUE)
if (!require("dplyr")) install.packages("dplyr", quiet = TRUE)
if (!require("tidyr")) install.packages("tidyr", quiet = TRUE)

library(tidyLPA)
library(dplyr)
library(tidyr)
```

### 예제 데이터 생성

대학생 300명의 학습 관련 변수 4개를 시뮬레이션합니다.

```{r}
set.seed(2026)

# 프로파일 1: 성실형 (높은 학습시간, 높은 출석, 높은 과제, 보통 참여)
n1 <- 100
p1 <- data.frame(
  학습시간 = rnorm(n1, 7, 1),
  출석률 = rnorm(n1, 90, 5),
  과제점수 = rnorm(n1, 85, 8),
  수업참여 = rnorm(n1, 70, 10)
)

# 프로파일 2: 소극형 (낮은 전반)
n2 <- 120
p2 <- data.frame(
  학습시간 = rnorm(n2, 3, 1.2),
  출석률 = rnorm(n2, 65, 10),
  과제점수 = rnorm(n2, 55, 12),
  수업참여 = rnorm(n2, 40, 12)
)

# 프로파일 3: 전략형 (보통 학습시간, 높은 참여, 높은 과제)
n3 <- 80
p3 <- data.frame(
  학습시간 = rnorm(n3, 5, 1),
  출석률 = rnorm(n3, 78, 8),
  과제점수 = rnorm(n3, 80, 10),
  수업참여 = rnorm(n3, 85, 8)
)

students <- rbind(p1, p2, p3)
head(students, 10)
summary(students)
```

### 변수 표준화

LPA는 변수 간 스케일이 다르면 결과에 영향을 미치므로 **표준화**가 권장됩니다.

```{r}
students_scaled <- students %>%
  mutate(across(everything(), scale)) %>%
  mutate(across(everything(), as.numeric))

head(students_scaled)
```

## 모형 적합: 프로파일 수 결정

LPA에서 가장 중요한 단계는 **최적 프로파일 수를 결정**하는 것입니다.

### 2~6개 프로파일 비교

```{r}
#| message: false
#| warning: false
fit_results <- students_scaled %>%
  estimate_profiles(2:6)

fit_stats <- get_fit(fit_results)
fit_stats[, c("Classes", "LogLik", "AIC", "BIC", "Entropy", "n_min", "BLRT_p")]
```

### 적합도 지표 해석

| 지표 | 기준 |
|------|------|
| **AIC / BIC** | 낮을수록 좋음. BIC를 더 많이 사용 |
| **Entropy** | 0~1 사이. 0.8 이상이면 분류 정확도 높음 |
| **BLRT p-value** | 유의하면(< .05) 프로파일 수 증가가 정당화됨 |
| **n_min** | 가장 작은 프로파일의 비율. 너무 작으면(< 5%) 불안정 |

### 적합도 시각화

```{r}
# BIC 비교
barplot(fit_stats$BIC, names.arg = fit_stats$Classes,
        col = "#0f3460", border = NA,
        main = "프로파일 수별 BIC",
        xlab = "프로파일 수", ylab = "BIC", las = 1)
```

```{r}
# Entropy 비교
barplot(fit_stats$Entropy, names.arg = fit_stats$Classes,
        col = "#28a745", border = NA,
        main = "프로파일 수별 Entropy",
        xlab = "프로파일 수", ylab = "Entropy", las = 1,
        ylim = c(0, 1))
abline(h = 0.8, lty = 2, col = "red")
```

## 최적 모형 선택 및 해석

BIC가 가장 낮고 Entropy가 높은 모형을 선택합니다.

```{r}
#| message: false
#| warning: false
# 3-프로파일 모형 적합
best_model <- students_scaled %>%
  estimate_profiles(3)

# 프로파일 소속 결과
results <- get_data(best_model)
head(results[, c("학습시간", "출석률", "과제점수", "수업참여", "Class")])

# 프로파일별 인원 수
table(results$Class)
```

### 프로파일별 평균 비교

```{r}
profile_means <- results %>%
  group_by(Class) %>%
  summarise(across(c(학습시간, 출석률, 과제점수, 수업참여), mean),
            n = n(),
            .groups = "drop")

profile_means
```

### 프로파일 시각화

```{r}
#| fig-width: 8
#| fig-height: 5
# 프로파일별 변수 평균 막대 그래프
vars <- c("학습시간", "출석률", "과제점수", "수업참여")
n_profiles <- nrow(profile_means)
colors <- c("#0f3460", "#e94560", "#28a745", "#f39c12", "#9b59b6", "#1abc9c")

par(mar = c(5, 4, 3, 8), xpd = TRUE)
bp <- barplot(
  as.matrix(profile_means[, vars]),
  beside = TRUE,
  col = colors[1:n_profiles],
  border = NA,
  main = "프로파일별 변수 평균 (표준화)",
  ylab = "표준화 점수",
  las = 2,
  cex.names = 0.9
)

abline(h = 0, lty = 2, col = "gray50")

legend("topright", inset = c(-0.2, 0),
       legend = paste0("프로파일 ", 1:n_profiles,
                       " (n=", profile_means$n, ")"),
       fill = colors[1:n_profiles], border = NA,
       bty = "n", cex = 0.85)
```

### 라인 프로파일 플롯

```{r}
#| fig-width: 8
#| fig-height: 5
par(mar = c(5, 4, 3, 8), xpd = TRUE)

x_pos <- 1:length(vars)
plot(x_pos, as.numeric(profile_means[1, vars]),
     type = "b", pch = 16, lwd = 2, col = colors[1],
     ylim = range(profile_means[, vars]) * 1.2,
     xaxt = "n", xlab = "", ylab = "표준화 점수",
     main = "잠재 프로파일 라인 플롯", las = 1)
axis(1, at = x_pos, labels = vars, las = 2)

for (i in 2:n_profiles) {
  lines(x_pos, as.numeric(profile_means[i, vars]),
        type = "b", pch = 16, lwd = 2, col = colors[i])
}

abline(h = 0, lty = 2, col = "gray50")
legend("topright", inset = c(-0.2, 0),
       legend = paste0("프로파일 ", 1:n_profiles),
       col = colors[1:n_profiles], lwd = 2, pch = 16,
       bty = "n", cex = 0.85)
```

## 분류 정확도 확인

### 소속 확률 분포

```{r}
# 각 학생의 최대 소속 확률
max_prob <- apply(results[, grep("CPROB", names(results))], 1, max)

hist(max_prob, breaks = 20, col = "#0f3460", border = "white",
     main = "프로파일 소속 확률 분포",
     xlab = "최대 소속 확률", ylab = "빈도", las = 1)
abline(v = 0.7, lty = 2, col = "red", lwd = 2)

cat(sprintf("소속 확률 0.7 이상 비율: %.1f%%\n", mean(max_prob >= 0.7) * 100))
cat(sprintf("소속 확률 0.8 이상 비율: %.1f%%\n", mean(max_prob >= 0.8) * 100))
```

소속 확률이 대부분 0.7 이상이면 분류가 명확한 것입니다.

## 원래 스케일로 해석

표준화된 점수는 해석이 어려우므로 원래 스케일의 평균도 확인합니다.

```{r}
students$Class <- results$Class

original_means <- students %>%
  group_by(Class) %>%
  summarise(
    학습시간_평균 = round(mean(학습시간), 1),
    출석률_평균 = round(mean(출석률), 1),
    과제점수_평균 = round(mean(과제점수), 1),
    수업참여_평균 = round(mean(수업참여), 1),
    인원수 = n(),
    .groups = "drop"
  )

original_means
```

### 프로파일 명명

분석 결과에 따라 각 프로파일에 의미 있는 이름을 부여합니다.

```{r}
# 예시 (실제 결과에 따라 달라짐)
cat("프로파일 해석 예시:\n")
cat("- 프로파일 1: 성실 학습형 (높은 학습시간 + 출석)\n")
cat("- 프로파일 2: 소극 학습형 (전반적으로 낮음)\n")
cat("- 프로파일 3: 전략적 참여형 (높은 참여 + 과제)\n")
```

## 분산-공분산 구조 비교

tidyLPA는 4가지 모형 구조를 지원합니다.

| 모형 | 분산 | 공분산 |
|------|------|--------|
| 1 | 동일 | 0 (고정) |
| 2 | 자유 | 0 (고정) |
| 3 | 동일 | 동일 |
| 6 | 자유 | 자유 |

```{r}
#| message: false
#| warning: false
# 모형 1 vs 2 비교 (3-프로파일 기준)
model_1 <- students_scaled %>% estimate_profiles(3, variances = "equal", covariances = "zero")
model_2 <- students_scaled %>% estimate_profiles(3, variances = "varying", covariances = "zero")

cat("모형 1 (동일분산, 공분산=0)\n")
cat(sprintf("  BIC: %.1f, Entropy: %.3f\n",
    get_fit(model_1)$BIC, get_fit(model_1)$Entropy))

cat("모형 2 (자유분산, 공분산=0)\n")
cat(sprintf("  BIC: %.1f, Entropy: %.3f\n",
    get_fit(model_2)$BIC, get_fit(model_2)$Entropy))
```

## 보고서 작성 가이드

LPA 결과를 논문이나 보고서에 작성할 때 포함해야 할 내용:

### 1. 모형 선택 근거

> "2~6개 프로파일 모형을 비교한 결과, BIC 값과 Entropy, BLRT 검정 결과를 종합적으로 고려하여 3-프로파일 모형을 최적 모형으로 선택하였다."

### 2. 적합도 표

| 프로파일 수 | AIC | BIC | Entropy | BLRT p |
|:-----------:|:---:|:---:|:-------:|:------:|
| 2 | ... | ... | ... | ... |
| 3 | ... | ... | ... | ... |
| 4 | ... | ... | ... | ... |

### 3. 프로파일 특성 기술

> "프로파일 1(성실 학습형, n=100, 33.3%)은 학습시간(M=7.0), 출석률(M=90.0), 과제점수(M=85.0) 모두 높은 집단으로..."

### 4. 주의사항

- **표본 크기**: 프로파일당 최소 50명 이상 권장
- **변수 선택**: 이론적 근거 기반으로 변수 선택
- **재현성**: 다른 표본에서도 유사한 프로파일이 도출되는지 확인
- **로컬 최적해**: 시작값(random starts)을 충분히 설정
