---
title: "R 자료구조 완전 정복: 벡터, 행렬, 데이터프레임, 리스트"
author: "ir-handong"
date: "2026-04-08"
categories: [R, 프로그래밍]
description: "R의 핵심 자료구조 4가지를 예제와 함께 정리합니다"
---

## R의 자료구조 개요

R에는 크게 **4가지 핵심 자료구조**가 있습니다.

| 자료구조 | 차원 | 데이터 타입 | 생성 함수 |
|----------|------|------------|-----------|
| 벡터(Vector) | 1차원 | 동일 | `c()` |
| 행렬(Matrix) | 2차원 | 동일 | `matrix()` |
| 데이터프레임(Data Frame) | 2차원 | 혼합 가능 | `data.frame()` |
| 리스트(List) | 1차원 | 혼합 가능 | `list()` |

## 1. 벡터 (Vector)

R에서 가장 기본적인 자료구조입니다. **같은 타입**의 값들을 하나로 묶습니다.

### 벡터 생성

```{r}
# 숫자형 벡터
nums <- c(1, 2, 3, 4, 5)
nums

# 문자형 벡터
names <- c("김철수", "이영희", "박민수")
names

# 논리형 벡터
flags <- c(TRUE, FALSE, TRUE, TRUE)
flags

# 연속 숫자
seq_vec <- 1:10
seq_vec

# 일정 간격
seq(from = 0, to = 1, by = 0.2)

# 반복
rep(c("A", "B"), times = 3)
rep(c("A", "B"), each = 3)
```

### 벡터 인덱싱

```{r}
x <- c(10, 20, 30, 40, 50)

x[1]          # 첫 번째 원소
x[c(1, 3)]   # 1, 3번째
x[-2]         # 2번째 제외
x[x > 25]    # 조건 필터링
```

### 벡터 연산

```{r}
a <- c(1, 2, 3)
b <- c(10, 20, 30)

a + b     # 원소별 덧셈
a * b     # 원소별 곱셈
sum(a)    # 합계
mean(b)   # 평균
length(a) # 길이
```

### 타입 변환

벡터에 서로 다른 타입을 넣으면 **자동 변환**됩니다.

```{r}
# 숫자 + 문자 → 문자
mixed <- c(1, "hello", 3)
mixed
class(mixed)

# 논리 + 숫자 → 숫자 (TRUE=1, FALSE=0)
mixed2 <- c(TRUE, FALSE, 3)
mixed2
class(mixed2)
```

## 2. 행렬 (Matrix)

**2차원** 자료구조로, 벡터와 마찬가지로 **같은 타입**만 저장합니다.

### 행렬 생성

```{r}
# 3행 4열 행렬
mat <- matrix(1:12, nrow = 3, ncol = 4)
mat

# 행 방향으로 채우기
matrix(1:12, nrow = 3, byrow = TRUE)

# 행/열 이름 지정
mat2 <- matrix(
  c(85, 90, 78, 92, 88, 95),
  nrow = 2,
  dimnames = list(
    c("중간고사", "기말고사"),
    c("국어", "영어", "수학")
  )
)
mat2
```

### 행렬 인덱싱

```{r}
mat <- matrix(1:12, nrow = 3)

mat[1, ]     # 1행 전체
mat[, 2]     # 2열 전체
mat[1, 3]    # 1행 3열
mat[1:2, ]   # 1~2행
```

### 행렬 연산

```{r}
mat <- matrix(1:4, nrow = 2)

mat * 2          # 스칼라 곱
t(mat)           # 전치
mat %*% mat      # 행렬 곱
dim(mat)         # 차원 확인
nrow(mat)        # 행 수
ncol(mat)        # 열 수

rowSums(mat)     # 행별 합계
colMeans(mat)    # 열별 평균
```

## 3. 데이터프레임 (Data Frame)

실무에서 **가장 많이 사용**하는 자료구조입니다. 엑셀 시트와 비슷하며, 각 열이 **서로 다른 타입**을 가질 수 있습니다.

### 데이터프레임 생성

```{r}
students <- data.frame(
  이름 = c("김철수", "이영희", "박민수", "정수진"),
  학년 = c(1, 2, 3, 2),
  성적 = c(85, 92, 78, 95),
  합격 = c(TRUE, TRUE, FALSE, TRUE)
)
students
```

### 구조 확인

```{r}
str(students)     # 구조
dim(students)     # 행/열 수
nrow(students)    # 행 수
ncol(students)    # 열 수
names(students)   # 열 이름
head(students, 2) # 앞 2행
summary(students) # 기초 통계
```

### 데이터 접근

```{r}
# 열 접근
students$이름
students[, "성적"]
students[["학년"]]

# 행 접근
students[1, ]       # 1행
students[c(1,3), ]  # 1, 3행

# 조건 필터링
students[students$성적 >= 90, ]
students[students$합격 == TRUE, "이름"]
```

### 열 추가/수정/삭제

```{r}
# 열 추가
students$등급 <- ifelse(students$성적 >= 90, "A", "B")
students

# 열 수정
students$학년 <- students$학년 + 1
students

# 열 삭제
students$등급 <- NULL
students
```

### 행 추가

```{r}
new_student <- data.frame(
  이름 = "최동훈",
  학년 = 2,
  성적 = 88,
  합격 = TRUE
)
students <- rbind(students, new_student)
students
```

## 4. 리스트 (List)

**서로 다른 타입과 길이**의 데이터를 하나로 묶을 수 있는 가장 유연한 자료구조입니다.

### 리스트 생성

```{r}
student_info <- list(
  이름 = "김철수",
  성적 = c(85, 90, 78),
  수강과목 = c("통계학", "프로그래밍", "선형대수"),
  졸업여부 = FALSE
)
student_info
```

### 리스트 접근

```{r}
# [[ ]] 또는 $로 원소 접근
student_info$이름
student_info[["성적"]]
student_info[[2]]

# [ ]는 서브리스트 반환 (주의!)
class(student_info[2])    # list
class(student_info[[2]])  # numeric
```

### 리스트 수정

```{r}
# 원소 추가
student_info$학번 <- "2024001"

# 원소 삭제
student_info$졸업여부 <- NULL

# 구조 확인
str(student_info)
```

### 리스트 활용 예시

```{r}
# 여러 분석 결과를 하나로 묶기
result <- list(
  모델명 = "단순 회귀",
  계수 = c(절편 = 2.5, 기울기 = 1.3),
  R_squared = 0.87,
  잔차 = c(0.1, -0.3, 0.2, -0.1)
)
result

# 결과 꺼내기
sprintf("R² = %.2f", result$R_squared)
```

## 5. 팩터 (Factor)

범주형 데이터를 표현하는 특수한 자료구조입니다.

```{r}
# 팩터 생성
blood <- factor(c("A", "B", "O", "AB", "A", "O", "B", "A"))
blood
levels(blood)
table(blood)

# 순서형 팩터
grade <- factor(
  c("상", "중", "하", "상", "중"),
  levels = c("하", "중", "상"),
  ordered = TRUE
)
grade
grade[1] > grade[3]  # 비교 가능
```

## 자료구조 변환

```{r}
# 벡터 → 행렬
vec <- 1:6
as.matrix(vec)
matrix(vec, nrow = 2)

# 행렬 → 데이터프레임
mat <- matrix(1:6, nrow = 2, dimnames = list(NULL, c("a", "b", "c")))
as.data.frame(mat)

# 리스트 → 데이터프레임 (같은 길이일 때)
lst <- list(x = 1:3, y = c("a", "b", "c"))
as.data.frame(lst)
```

## 한눈에 비교

| | 벡터 | 행렬 | 데이터프레임 | 리스트 |
|---|---|---|---|---|
| **차원** | 1D | 2D | 2D | 1D |
| **타입** | 동일 | 동일 | 열마다 다름 | 전부 다름 |
| **생성** | `c()` | `matrix()` | `data.frame()` | `list()` |
| **접근** | `x[1]` | `m[1,2]` | `df$col` | `l[[1]]` |
| **용도** | 단일 변수 | 수학 연산 | 테이블 데이터 | 복합 데이터 |
